臺灣高等法院民事判決　　　　　　　　　　　　　　九十三年度上易字第七一五號
　　上　訴　人　乙○○
　　訴訟代理人　李文傑律師
　　　　　　　　林建鼎律師
　　被　上訴人　甲○○
當事人間排除侵害事件，上訴人對於中華民國九十三年七月十二日台灣新竹地方法院
九十二年度訴字第六○六號第一審判決提起上訴，本院於九十三年十二月十四日言詞
辯論終結，判決如下：
    主      文
原判決除確定部分外廢棄。
被上訴人應將坐落新竹市○○段六０五地號土地上，如原判決附圖Ｂ部分所示面積十
三點九七平方公尺土地上之建物拆除，並將該占用之土地交還上訴人。
第一審（除確定部分外）、第二審訴訟費用均由被上訴人負擔。
    事實及理由
一、上訴人起訴主張：坐落新竹市○○段六０五地號、六０六地號（下稱系爭六０五
    地號、六０六地號），分別為伊、及原審共同原告林寶經所有，原審共同被告彭
    惠珍無任何權源，於系爭六０五、六０六地號土地上建築房屋，分別占用如原判
    決附圖（下稱附圖）Ｃ１、Ｃ２所示，面積各為二點三九平方公尺、三點五七平
    方公尺之土地；而被上訴人亦無任何權源，建築房屋（即門牌新竹市○○路○段
    四四八之二號，下稱系爭房屋）占用六０五號土地內，如附圖Ｂ所示面積十三點
    九七平方公尺之土地等情，爰依民法第七百六十七條規定，求為命(一)原審共同被
    告彭惠珍應將六０五地號土地內，如附圖Ｃ１部分所示面積二點三九平方公尺土
    地上之建物拆除，並將該部分土地交還上訴人；及將六０六地號土地上如附圖Ｃ
    ２部分所示面積三點五七平方公尺土地上之建物拆除，並將該部分土地交還原審
    共同原告林寶經。(二)被上訴人應將六０五地號土地上，如附圖Ｂ部分所示面積十
    三點九七平方公尺土地上之建物拆除，並將占有之土地交還上訴人之判決。原審
    除為命原審共同被告彭惠珍應將六０五地號土地內，如附圖Ｃ１部分所示面積二
    點三九平方公尺土地上之建物拆除，並將該部分土地交還上訴人；及將六０六地
    號土地上如附圖Ｃ２部分所示面積三點五七平方公尺土地上之建物拆除，並將該
    部分土地交還原審共同原告林寶經外，並駁回上訴人其餘請求之判決，而原審共
    同被告彭惠珍對於其敗訴部分，並未聲明不服，此部分即已確定。另上訴人則對
    於其敗訴部分，聲明不服，並於本院聲明：(一)原判決除確定部分外廢棄。(二)被上
    訴人應將六０五地號土地上，如附圖Ｂ部分所示面積十三點九七平方公尺土地上
    之建物拆除，並將占用之土地交還上訴人。
二、被上訴人則以：系爭房屋為伊於民國（下同）八十九年四月所重新興建完成之建
    物，然系爭房屋占有上訴人系爭六○五號土地內，如附圖Ｂ部分所示面積之土地
    （下稱系爭土地），係伊以坐落新竹市○○段一○九九號地號土地（下稱一○九
    九號土地）內如附圖Ｄ部分所示面積之土地，與上訴人協議交換使用，故伊並非
    無權占有等語，資為抗辯。並於本院聲明：駁回上訴。
三、查系爭六○五號土地為上訴人所有，而系爭房屋則為被上訴人（原名陳秀琴，嗣
    於八十三年四月三十日更名為「甲○○」）於八十九年四月所興建完成乙節，有
    卷附土地登記謄本、
    頁、一九頁、一○七至一一四頁），並為被上訴人所自陳（見原審卷九五頁、本
    院卷五七頁），堪信為真。
四、本件應審究者為被上訴人是否為無權占有系爭土地？茲分別論述如下：
（一）按所有人對於無權占有或侵奪其所有物者，得請求返還之；對於妨害其所有權
      者，得請求除去之；有妨害其所有權之虞者，得請求防止之；民法第七百六十
      七條定有明文。
（二）經查，被上訴人系爭房屋占有上訴人系爭六○五號土地內，如附圖Ｂ部分所示
      面積十三點九七平方公尺之土地等情，業經原審協同新竹地政事務所測量員至
      現場履勘屬實，有勘驗筆錄、新竹市地政事務所九十二年十二月二日新地測字
      第○九二○○○八九七八號函檢送土地複丈成果圖在卷足憑（見原審卷六八至
      六九頁、七五至七七頁），並為被上訴人所不爭執（見本院卷五七頁），足證
      ，被上訴人確實占有系爭土地至明。
（三）被上訴人抗辯：伊係以一○九九號土地內，如附圖Ｄ部分所示面積之土地，與
      上訴人系爭土地協議交換使用云云，固據提出協議書為證（見原審卷三五頁）
      。然查：
  １、被上訴人重建系爭房屋前，在原址與其姐陳秀珠，分別經營「陳美諭港式燻雞
      醉雞店」、「阿娟檳榔店」，但因無權占有系爭六○五號土地，經系爭土地原
      共有人之一黃水發函催告拆除，嗣系爭六○五號土地所有權於八十三年九月六
      日移轉予上訴人後，上訴人再次催告被上訴人及其姐陳秀珠應返還系爭土地等
      情，有新竹七支郵局第一三五號存證信函、新竹郵局第六支局第八○九號存證
      信函、土地登記謄本、八十四年七月四日傑律字第八四一三○號律師函、新
      竹市稅捐稽徵處八十年六月二十八日八十新市稅工字第二四○九○九號函、中
      華電信股份有限公司台灣北區電信分公司新竹營運處九十二年五月二十一日新
      服字第九二Ｃ○六○○○七○號函、照片等件為證（見原審卷二七至二八頁、
      三一頁、三三頁、一○○頁、一○三至一○四頁、一七四頁），並為兩造所不
      爭執，尚足採信為真。
  ２、嗣於八十六年三月二十五日，陳秀珠（即被上訴人之姐）與上訴人達成協議，
      同時簽立切結書及協議書乙事，有卷附切結書、協議書為證（見原審卷三四至
      三七頁），並經證人呂鵬欽於原審到庭證述屬實（見原審卷二○二頁），且審
      酌該切結書、協議書及地籍圖業經裝訂成一份文書，而各書狀間之騎縫處均有
      立切結書人即上訴人、及陳秀珠之用印以觀，足認該切結書、協議書應為同時
      簽立。
  ３、再依據該切結書內載明：「本人陳美諭即港式燻雞醉雞店及阿絹檳榔店無權占
      有乙○○女士（指上訴人）所有，坐落於新竹市○○段六○五號部分土地，如
      附件紅色部分約六坪餘土地，已使乙○○女士權益受損至鉅。茲因劉女士念及
      彼此情誼，不計前嫌，未忍遽行追訴本人民、刑事責任，經協調本人無條件同
      意，至遲於八十六年六月三十日以前，將上開土地騰清交還劉女士，包含撤離
      販賣檳榔之貨櫃在內，逾期不履行者，土地上之物品即視同廢棄物，任由劉女
      士處理，絕無異議，並願負擔劉女士所受之一切損失及承擔刑事上竊占罪責，
      恐口說無憑，特立此書以証。附件：地籍圖謄本乙件。立切結書人：乙○○陳
      秀珠（指被上訴人之姐）」（見原審卷第三四頁），及系爭協議書內載：「經
      協調同意甲方乙○○（指上訴人）、乙方陳秀珠（指被上訴人之姐）雙方位於
      新竹市○○段六○五號部分土地約六坪互相交換使用權，恐口說無憑，特此立
      書證。」（見原審卷三五頁），並參照系爭協議書後所附之地籍圖，將上訴人
      、陳秀珠所使用之土地區塊標明清楚，而標明歸屬陳秀珠使用之部分（即附圖
      Ｂ部分所示），上訴人所使用之部分即為附圖Ｄ所示部分，而如附圖Ｄ所示部
      分之面積為二十點八二平方公尺（見新竹市地政事務所九十三年三月三日新地
      測字第０九三０００一三四三號函，原審卷一四六頁），即約六點二九坪，而
      如附圖所示Ａ、Ｂ部分之面積分別為八點零三、十三點九七平方公尺，合計為
      二十二平方公尺即約六點六五坪，且證人（即系爭協議書上見證人）呂鵬欽於
      原審到庭證稱：「．．．（法官問：提示切結書，其上見證人是否為你？當時
      情形為何？）時間忘記了，應該就是協議書上所寫的日期，當時有林寶經、還
      有檳榔攤陳秀珠即被告姐姐、至於乙○○為何人我不認識。當時他們談論土地
      交換之事，檳榔攤將他旁邊土地與林寶經換前面的土地，我印象中前面的地好
      像比較小，陳秀珠拿來交換的土地是何人我不清楚，但是是她占用的，請我來
      當見證人。」（見原審卷二○一頁），可知陳秀珠因無權占有系爭土地，原出
      具切結書予上訴人，本同意於八十六年六月三十日前，將系爭土地返還予上訴
      人，嗣於證人呂鵬欽於當日協調時，雙方即同意就附圖所示Ｄ部分（即上訴人
      使用部分）、與Ａ、Ｂ所示土地（即陳秀珠占有使用部分）交換使用至明。
  ４、被上訴人雖抗辯：原搭建之鐵皮屋是由伊與其姐陳秀珠共同搭建，僅是由陳秀
      珠出面與上訴人簽訂系爭協議書云云。但查，觀諸該切結書、協議書內之立切
      結書人、協議人均為「陳秀珠」並非被上訴人（見原審卷三四至三五頁），若
      如被上訴人所言，系爭鐵皮屋為其與陳秀珠兩人共同搭建，則怎會由陳秀珠一
      人簽立切結書予上訴人，並於該切結書內載明：「本人陳美諭即港式燻雞醉雞
      店及阿絹檳榔店無權占有乙○○女士（指上訴人）所有．．．六○五號部分土
      地，．．．．，經協調本人無條件同意，至遲於八十六年六月三十日以前，將
      上開土地騰清交還劉女士，包含撤離販賣檳榔之貨櫃在內，逾期不履行者，土
      地上之物品即視同廢棄物，任由劉女士處理，絕無異議，並願負擔劉女士所受
      之一切損失及承擔刑事上竊占罪責，．．．」之可能？況證人（即系爭協議書
      上之見證人）呂鵬欽既於八十六年三月二十五日參與前、後之協調事宜，當對
      於系爭土地究竟是由何人占用，知之甚詳，若系爭土地為被上訴人與陳秀珠兩
      人所共同占有，其又焉會於原審證述系爭土地僅為陳秀珠所單獨占用（見原審
      卷二○一頁）之理？足證，系爭土地應為陳秀珠所占有甚明。另被上訴人雖抗
      辯：伊於原鐵皮屋內之一部分經營「陳美諭即港式燻雞醉雞店」云云。但查，
      被上訴人與陳秀珠為親姊妹（見原審卷一九頁、一○五頁），陳秀珠既搭建系
      爭鐵皮屋而無權占有系爭土地，並將該鐵皮屋內一部份提供被上訴人經營「陳
      美諭即港式燻雞醉雞店」，陳秀珠則經營「阿娟檳榔店」，咸如證人呂鵬欽所
      言被上訴人與陳秀珠一起合夥賣檳榔、賣早點，但被上訴人亦僅是基於陳秀珠
      之占有輔助人之地位而使用系爭鐵皮屋，亦無法證明被上訴人是基於自己占有
      而使用系爭土地。況縱被上訴人係為自己而占有系爭土地，衡情被上訴人應會
      併列為系爭切結書及協議書之當事人，然系爭切結書及協議書既為陳秀珠與上
      訴人達成之協議，該協議效力亦不及於被上訴人。是被上訴人抗辯：原搭建之
      鐵皮屋是由伊與其姐陳秀珠共同搭建，僅是由陳秀珠出面與上訴人簽訂系爭協
      議書云云，要無可取。
  ５、揆諸右揭說明，系爭協議書既是由陳秀珠與上訴人達成協議，該協議效力亦僅
      及於陳秀珠與上訴人間，與被上訴人無涉。準此，被上訴人於八十九年四月間
      ，既未經上訴人同意即在系爭六○五號土地內興建系爭房屋，並占有如附圖Ｂ
      部分所示之土地，顯無正當權源而占有系爭土地，則上訴人本於所有權人地位
      ，訴請被上訴人應將無權占有系爭土地上之房屋拆除，並將占有土地返還，於
      法有據，應予准許。是被上訴人抗辯：伊係以一○九九號土地內，如附圖Ｄ所
      示面積之土地，與上訴人系爭土地協議交換使用云云，委無足取。
五、從而，上訴人本於所有權人地位，依據民法第七百六十七條規定，請求被上訴人
    應將系爭六０五地號土地上，如附圖Ｂ部分所示面積十三點九七平方公尺土地上
    之建物拆除，並將占用之土地交還上訴人，為有理由，應予准許。原審為上訴人
    敗訴之判決，尚有未洽。上訴意旨指摘原判決不當，求予廢棄改判，為有理由，
    爰由本院予以廢棄，改判如主文第二項所示。
六、本件事證已臻明確，兩造其餘之攻擊或防禦方法，經本院審酌後，認均與本件之
    結論無涉，茲不再一一論述，併予敘明。
七、據上論結，本件上訴為有理由，依民事訴訟法第四百五十條、第七十八條，判決
    如主文。
中　　　華　　　民　　　國　　九十三　　年　　十二　　月　　二十八　　　日
                                民事第十七庭
                                    審判長法  官    黃  騰  耀
                                          法  官    黃  莉  雲
                                          法  官    楊  絮  雲
正本係照原本作成。
不得上訴。
中　　　華　　　民　　　國　　九十三　　年　　十二　　月　　二十八　　　日
　　　　　　　　　　　　　　　　　　　　　書記官    王  秀  雲
